【裁判字號】    95,易,3111
【裁判日期】    951121
【裁判案由】    詐欺
【裁判全文】
臺灣臺中地方法院刑事判決              95年度易字第3111號
公  訴  人  臺灣臺中地方法院檢察署檢察官
被      告  乙○○
選任辯護人  陳鴻謀律師
上列被告因詐欺案件，經檢察官提起公訴（九十五年度偵字第一
０二七號、第二一四一八號），本院合議庭裁定改以簡式審判程
序審理後，判決如下：
    主    文
乙○○共同意圖為自己不法之所有，以詐術使人將本人之物交付
，處有期徒刑拾月。
    事    實
一、乙○○因常出入臺中縣豐原市○○路之戲谷網路咖啡店（下
    稱戲谷網咖店）而與姓名年籍不詳綽號「富哥」之成年男子
    （下稱「富哥」）認識，且明知「富哥」係詐欺集團成員，
    竟與「富哥」共同基於意圖為自己不法之所有之犯意聯絡，
    於民國九十四年七月二十日，由「富哥」所屬之詐欺集團成
    員自稱「楊志雄」之成年人以電話向甲○○謊稱其信用卡費
    未繳或遭人冒用身分開戶，要甲○○再撥打電話至中央存保
    局找「高世昌」，該自稱「高世昌」之不詳成年人即要甲○
    ○辦理金融保單與監管帳號，且要求甲○○至銀行辦理電話
    約定轉帳至王博忠遭人冒名設於民雄雙福郵局帳號0000
    0000000000號之帳戶（下稱王博忠之帳戶），並
    要求告知轉帳密碼及帳號，才可監管，甲○○不疑有他，即
    依指示依序於同日下午一時五十五分許、二時許，自其所開
    設之臺灣土地銀行帳號0000000000000000
    號帳戶內辦理電話約定轉帳各新台幣（下同）一百萬元、三
    十萬元至上揭王博忠之帳戶內，旋由「富哥」於同日下午三
    、四時許，至上揭戲谷網咖店，將上揭王博忠之帳戶之提款
    卡交付乙○○，指示乙○○前往附近之金融機構之提款機提
    款，乙○○遂先於同日下午五時許，持該提款卡至臺中縣潭
    子鄉○○路○段四二號之潭子郵局提款機提領現金十萬元（
    提領二次，金額各六萬元、四萬元），得手後，將領得之現
    金攜至上揭戲谷網咖店交付「富哥」，並分得酬勞三千元（
    依罪疑唯輕原則，採對乙○○有利之認定），旋再依「富哥
    」之指示，於翌日（二十一日）上午零時許，持該提款卡至
    臺中縣豐原市○○路二九八號之中正路郵局提款機提領現金
    十萬元（提領二次，金額各六萬元、四萬元），得手後，將
    領得之現金攜至上揭戲谷網咖店交付「富哥」，並分得酬勞
    三千元（依罪疑唯輕原則，採對乙○○有利之認定）。嗣經
    甲○○察覺有異報警處理後，為警於九十四年七月二十一日
    ，清查所扣得之王博忠之帳戶存摺上所遺留之指紋得悉係乙
    ○○後，始查悉上情。
二、案經臺中縣警察局刑警大隊移送臺灣臺中地方法院檢察署檢
    察官及該署檢察官自動檢舉偵查起訴。
    理    由
一、訊據被告乙○○對於上揭與「富哥」共同詐欺取財之事實坦
    承不諱，並經證人即被害人甲○○、證人張喜琴於警詢時證
    述綦詳，復有王博忠之帳戶之客戶歷史交易清單、內政部警
    政署刑事警察局九十四年九月二十日刑紋字第０九四０一三
    ０三一一號鑑驗書及被告前往提款機領款之翻拍照片六張附
    卷可稽，足認被告上開自白確與事實相符，應足採信。而被
    告雖供稱每次依「富哥」指示前往提款機提款後所分得之酬
    勞為三千元至五千元，然依罪疑唯輕原則，應採對被告有利
    之認定，而認定其所分得之酬勞為三千元。本件事證明確，
    被告之犯行堪以認定。
二、核被告所為，係犯刑法第三百三十九條第一項之詐欺取財罪
    。又共同正犯之意思聯絡，原不以數人間直接發生者為限，
    即有間接之聯絡者，亦包括在內。如甲分別邀約乙、丙犯罪
    ，雖乙、丙間彼此並無直接之聯絡，亦無礙於其為共同正犯
    之成立，最高法院著有七十七年臺上字第二一三五號判例意
    旨可資參照。被告固坦承僅與「富哥」連絡，不認識「楊志
    雄」與「高世昌」者，惟證人甲○○已明白指稱詐騙之行為
    人有自稱「楊志雄」、「高世昌」者，足見上開已成年人士
    俱為詐欺集團之成員，被告與渠等就上揭詐欺取財之犯行，
    彼此間具有犯意聯絡與行為分擔，為共同正犯。爰審酌被告
    雖未直接以電話詐騙被害人，惟參與加入操作提款機轉帳，
    非惟使詐欺集團核心成員得以遂行詐財之目的，同時使該自
    稱「富哥」等詐欺者得以隱匿其等真實身分，減低遭查獲之
    風險，愈使其肆無忌憚，增加犯罪之猖獗；且此種犯罪類型
    已致不少被害人背負巨額債務，甚至家破人亡者，於報章雜
    誌屢見不鮮，惡性自屬重大，並考量其犯罪之動機、手段、
    迄尚未與被害人和解、被害人損失之程度、被告所得之利益
    及犯後坦承犯行，態度良好等一切情狀，量處如主文所示之
    刑。
三、新舊法比較部分：
（一）刑法第二條第一項但書所規定適用最有利於行為人之法律
      ，係指行為人行為時與行為後裁判時之法律皆有處罰之規
      定，始有比較新舊法之適用。而新舊法何者最有利於行為
      人，固應就罪刑有關法定加減原因等規定之情形，而為比
      較，但對於犯罪構成要件是否寬鬆，乃屬犯罪成立與否之
      範圍，與是否有利之比較無涉（最高法院九十三年臺上字
      第四一六四號判決參照）。又本件被告行為後，刑法第二
      十八條關於「實施」之文字雖已修正為「實行，惟此僅為
      杜爭議，而確定在「實行」概念下之共同參與行為，始成
      立共同正犯之概念，對於共同正犯之處罰規定之規定並無
      不同，是刑法關於共同正犯之處罰規定於新舊法均無不利
      之情形，依刑法第二條第一項前段之規定，應逕行適用被
      告行為時之法律規定，即應適用修正前刑法第二十八條之
      規定論處，併予指明。
（二）被告行為後，刑法第三十三條第五款業於九十四年二月二
      日以華總一義字第０九四０００一四九０一號令修正公布
      ，並自九十五年七月一日起施行；修正後刑法第三十三條
      第五款規定「罰金：新臺幣一千元以上，以百元計算之。
      」，與修正前刑法第三十三條第五款規定「罰金：一元以
      上。」不同。比較新舊法結果，以舊法較有利於行為人，
      新法並無對被告較為有利之情形，故依刑法第二條第一項
      前段規定，本件被告所犯關於修正前刑法第三百三十九條
      第一項幫助詐欺取財罪之法定刑罰金部分，自應適用行為
      時之法律即修正前刑法第三十三條第五款規定決定其罰金
      部分之法定刑。
（三）再查被告行為後，業已增訂刑法施行法第一條之一，並於
      九十五年七月一日施行，且規定：「中華民國九十四年一
      月七日刑法修正施行後，刑法分則編所定罰金之貨幣單位
      為新臺幣。九十四年一月七日刑法修正時，刑法分則編未
      修正之條文定有罰金者，自九十四年一月七日刑法修正施
      行後，就其所定數額提高為三十倍。但七十二年六月二十
      六日至九十四年一月七日新增或修正之條文，就其所定數
      額提高為三倍。」，是就現行刑法中，有關於罰金刑處罰
      之規定已有修正，惟經比較增訂之刑法施行法第一條之一
      與被告行為時之罰金罰鍰提高標準條例第一條前段、現行
      法規所定貨幣單位折算新台幣條例第二條結果，二者規定
      適用之結果並無不同，則本案即應依被告行為時之舊法即
      依罰金罰鍰提高標準條例第一條前段為法條適用之依據，
      附此敘明。
四、
（一）公訴意旨另略以：被告除上揭經本院判決有罪之詐欺取財
      犯行外，尚與「富哥」等人共同以上揭詐欺取財之方式，
      於如附表所示之時間、地點，連續為如附表所示之詐欺取
      財犯行云云。
（二）按犯罪事實應依證據認定之，無證據不得認定犯罪事實，
      又不能證明被告犯罪或其行為不罰者，應諭知無罪之判決
      ，刑事訴訟法第一百五十四條第二項、第三百零一條第一
      項分別定有明文。再事實之認定，應憑證據，如未能發現
      相當之證據，或證據不足以證明，自不能以推測或擬制之
      方法，以為裁判基礎（最高法院四十年臺上字第八六號判
      例意旨參照）。另按認定犯罪事實，所憑之證據，雖不以
      直接證據為限，間接證據亦包括在內，然無論直接或間接
      證據，其為訴訟上之證明，須於通常一般之人均不致於有
      所懷疑，而得確信其為真實之程度者，始得據之為有罪之
      認定，倘其證明尚未達到此一程度，而有合理性懷疑之存
      在時，即無從為有罪之認定。（最高法院六十九年臺上字
      第一五三一號、七十六年臺上字第四九八六號判例可資參
      照）。又被告之自白不能作為有罪判決之唯一證據，仍應
      調查其他必要之證據，以查其是否與事實相符，同法第一
      百五十六條第二項亦有明文，所謂應調查其他必要之證據
      者，並不侷限於此項自白確定出於任意性而已，尤重在其
      有補強證據以擔保被告自白之真實性，亦即以補強證據之
      存在，藉以限制合法自白在證據上之價值，俾發現實質上
      之真實；故即使被告之自白出於任意性，然若別無其他補
      強證據足以擔保其自白確與犯罪事實相符者，該「自白」
      仍非刑事訴訟法上得據之為認定被告犯罪事實之證據；且
      刑事訴訟法上所謂認定犯罪事實之證據，係指足以認定被
      告確有犯罪行為之積極證據而言，該項證據自須適合於被
      告犯罪事實之認定，始得採為斷罪資料，如未能發現相當
      證據或積極證據不足為不利於被告事實之認定時，自不能
      以推測或擬制之方法，以為裁判基礎，即應為有利於被告
      之認定，更不必有何有利之證據（參見最高法院二十九年
      上字第三一０五號、四十年臺上字第八六號、三十年上字
      第八一六號）。次按檢察官就被告犯罪事實，應負舉證責
      任，並指出證明之方法。因此，檢察官對於起訴之犯罪事
      實，應負提出證據及說服之實質舉證責任。倘其所提出之
      證據，不足為被告有罪之積極證明，或其闡明之證明方法
      ，無從說服法官以形成被告有罪之心證，基於無罪推定之
      原則，自應為被告無罪判決之諭知，最高法院亦著有九十
      二年臺上字第一二八號判例可憑。
（三）本件檢察官認被告尚涉有如附表所示之詐欺取財犯行，係
      以被告之自白為其論據。然查，依檢察官所提之如附表所
      示之犯罪事實，對於「富哥」究係於何時、何地上揭方式
      詐騙何被害人及所詐騙之金額為何，又被害人究係有幾人
      ？受詐騙後，究竟有無將款項匯入所指定之帳戶？又匯入
      何帳戶？等犯罪事實並未指明，況被害人縱使匯款至財產
      犯罪集團所指定之人頭帳戶，亦有可能係以恐嚇取財之方
      式為之，此即與詐欺取財之犯行無關，顯見僅依檢察官起
      訴書所載如附表所示之犯罪事實及證據，尚據以認定被告
      確與「富哥」尚有為如附表所示之詐欺取財犯行，自難以
      認定被告此部分之自白與事實相符。此外，復查無其他積
      極證據足資證明被告尚有如附表所示之詐欺取財犯行，依
      據上開說明，自難僅憑被告之自白遽認被告尚有與「富哥
      」共犯如附表所示之詐欺取財犯行，此部分原應為無罪之
      諭知，然因檢察官認被告此部分犯行與上開經判處有罪之
      詐欺取財犯行間有連續犯之裁判上一罪關係，爰不另為無
      罪之諭知，併此指明。
據上論斷，應依刑事訴訟法第二百七十三條之一第一項、第二百
九十九條第一項前段，刑法第二條第一項前段、第二十八條（修
正前）、第三百三十九條第一項，罰金罰鍰提高標準條例第一條
前段，判決如主文。
中    華    民    國    95    年    11    月    21    日
                  刑事第十一庭  法  官  王世華
上正本證明與原本無異。
如不服本判決，應於送達後十日內向本院提出上訴狀（須附繕本
），上訴於台灣高等法院台中分院。
                                書記官  劉易柔
中    華    民    國    95    年    11    月    21    日
附錄論罪科刑法條
刑法第三百三十九條
意圖為自己或第三人不法之所有，以詐術使人將本人或第三人之
物交付者，處五年以下有期徒刑、拘役或科或併科一千元以下罰
金。
以前項方法得財產上不法之利益或使第三人得之者，亦同。
前二項之未遂犯罰之。
附表：
┌──┬────┬──────────┬─────┬─────────┬─────┬──────────────┐
│編號│提款時間│人頭金融帳戶及帳號  │提款金額  │提款地點          │獲利金額  │詐欺方式                    │
│    │        │                    │（新臺幣）│                  │（新臺幣）│                            │
├──┼────┼──────────┼─────┼─────────┼─────┼──────────────┤
│一  │九十四年│不詳                │十萬元    │臺中縣豐原市○○街│三至五千元│不詳                        │
│    │七月中旬│                    │          │一一二號（豐原博愛│          │                            │
│    │某日時許│                    │          │郵局提款機）      │          │                            │
├──┼────┼──────────┼─────┼─────────┼─────┼──────────────┤
│二  │九十四年│不詳                │五十萬元  │臺中潭子鄉○○路三│一萬元    │不詳                        │
│    │八月初某│                    │          │段四二號（潭子郵局│          │                            │
│    │日時許  │                    │          │入戶提領四十萬元、│          │                            │
│    │        │                    │          │提款機提領十萬元）│          │                            │
├──┼────┼──────────┼─────┼─────────┼─────┼──────────────┤
│三  │九十四年│不詳                │十萬元    │臺中縣豐原市○○街│三至五千元│不詳                        │
│    │八月中旬│                    │          │一一二號（豐原博愛│          │                            │
│    │某日時許│                    │          │郵局提款機）      │          │                            │
├──┼────┼──────────┼─────┼─────────┼─────┼──────────────┤
│四  │九十四年│不詳                │三十萬元  │臺中縣豐原市○○路│八千元    │不詳                        │
│    │八月中旬│                    │          │二號（豐原中山路郵│          │                            │
│    │某日時許│                    │          │局入戶提領二十萬元│          │                            │
│    │        │                    │          │、提款機提領十萬元│          │                            │
│    │        │                    │          │）                │          │                            │
├──┼────┼──────────┼─────┼─────────┼─────┼──────────────┤
│五  │九十四年│不詳                │八萬元    │臺中縣豐原市○○街│三千元    │不詳                        │
│    │八月底某│                    │          │九五號（華南商業銀│          │                            │
│    │日時許  │                    │          │行豐原分行提款機）│          │                            │
├──┼────┼──────────┼─────┼─────────┼─────┼──────────────┤
│六  │九十四年│不詳                │十萬元    │臺中縣豐原市○○路│三至五千元│不詳                        │
│    │八月間某│                    │          │五九四之二號（豐原│          │                            │
│    │日時許  │                    │          │水源郵局提款機）  │          │                            │
├──┼────┼──────────┼─────┼─────────┼─────┼──────────────┤
│七  │九十四年│不詳                │十萬元    │臺中縣豐原市○○路│三至五千元│不詳                        │
│    │八月間某│                    │          │一九八號ＯＫ便利超│          │                            │
│    │日時許  │                    │          │商（國泰世華商業銀│          │                            │
│    │        │                    │          │行提款機）        │          │                            │
├──┼────┼──────────┼─────┼─────────┼─────┼──────────────┤
│八  │九十四年│不詳                │八萬元    │臺中縣豐原市社興五│三千元    │不詳                        │
│    │八月間某│                    │          │街一號全家便利超商│          │                            │
│    │日時許  │                    │          │（台新商業銀行提款│          │                            │
│    │        │                    │          │機）              │          │                            │
├──┼────┼──────────┼─────┼─────────┼─────┼──────────────┤
│九  │九十四年│不詳                │十萬元    │臺中縣豐原市○○街│三至五千元│不詳                        │
│    │九月間某│                    │          │八八號萊爾富便利超│          │                            │
│    │日時許  │                    │          │商（華南商業銀行提│          │                            │
│    │        │                    │          │款機）            │          │                            │
├──┼────┼──────────┼─────┼─────────┼─────┼──────────────┤
│十  │九十四年│不詳                │十萬元    │臺中縣豐原市○○街│三至五千元│不詳                        │
│    │九月間某│                    │          │豐原市公所前（郵局│          │                            │
│    │日時許  │                    │          │提款機）          │          │                            │
└──┴────┴──────────┴─────┴─────────┴─────┴──────────────┘


司法院資訊處製作；財團法人民間司法改革基金會備份。
